臺灣高等法院臺中分院民事判決　　　94年度上易字第124號
上　訴　人　乙○○
訴訟代理人　甲○○律師
複　代理人　劉瑩玲律師
　　　　　　丁○○
被　上訴人　丙○○
訴訟代理人　曾信嘉律師
上列當事人間履行和解契約事件，上訴人對於中華民國94年1月6
日臺灣苗栗地方法院93年度訴字第321號第一審判決提起上訴，
本院於94年6月22日言詞辯論終結，判決如下：
    主  文
上訴駁回。
第二審訴訟費用由上訴人負擔。
    事實及理由
一、被上訴人起訴主張：上訴人於民國（下同）九十一年十月間
    ，邀同訴外人陳孝瑞及林麗卿為連帶保證人，向伊借款新臺
    幣（下同）二百五十萬元，嗣借款期日屆至，上訴人僅償還
    十萬元，尚欠二百四十萬元借款未清償，伊遂委由訴外人威
    龍應收帳款公司（下稱威龍公司）催收帳款，經威龍公司代
    理伊於九十二年一月二日與上訴人簽署協議切結書（下稱系
    爭協議書），雙方達成分期清償之和解契約，約定上訴人應
    先後於九十二年一月二十五日、九十二年三月二十五日、九
    十二年五月二十五日各償還五十萬元，並於系爭協議書第四
    條約定：「其餘九十萬元由乙○○小姐（即上訴人）會同威
    龍公司協助向連帶保證人陳孝瑞先生、林麗卿小姐等二人收
    款九十萬元，因這筆款項是乙○○代為借款給陳孝瑞先生，
　　並由林麗卿立約保證，如陳孝瑞先生、林麗卿小姐否認，則
    由乙○○小姐全權償還九十萬元給丙○○先生（即被上訴人
    ），相同由威龍公司代為收款，乙○○不得異議」等語，且
    由上訴人之父林玉麒擔任系爭協議書之保證人。嗣因上訴人
    僅陸續清償一百五十萬元借款，其餘九十萬元借款仍未清償
    ，亦未依系爭協議書第四條約定，會同威龍公司協助向連帶
    保證人陳孝瑞、林麗卿二人收取，而陳孝瑞、林麗卿二人亦
    否認此筆九十萬元之借款餘額，則上訴人自應負清償之責任
    。爰依系爭協議書第四條之約定，求為命上訴人應給付伊九
    十萬元及其法定遲延利息之判決。經原審為被上訴人勝訴之
    判決後，上訴人聲明不服，提起本件上訴。被上訴人於本院
    聲明：駁回上訴。併稱：上訴人原為借款之主債務人，本負
    有全部清償之責，故系爭協議書第四條約定，其真意係指陳
    孝瑞、林麗卿二人現實給付伊九十萬元後，上訴人始完成其
    所有清償之責，伊並無免除上訴人債務之意，此觀系爭協議
    書前言及第五條均有上訴人「借款新臺幣二百四十萬元」之
    約定，及第四條明定「向連帶保證人陳孝瑞先生、林麗卿小
    姐等二人『收款』九十萬元」自明；又縱如上訴人所言，系
    爭協議書第四條係以陳孝瑞、林麗卿二人是否承認系爭九十
    萬元債務，作為伊是否免除上訴人該筆債務之條件，然此既
    有違形成權之行使不得附條件之法理，亦應類推適用民法第
    三百三十五條第二項規定而認為無效；況陳孝端從未對伊承
    認願負清償責任，林麗卿更已明示不同意系爭協議書內容，
    其二人顯係否認系爭九十萬元債務，亦不生上訴人因條件成
    就而免責之問題等語。
二、上訴人對於系爭協議書之真正並不爭執，惟以：依系爭協議
    書第四條之文義，及被上訴人於取得和解金額一百五十萬元
    後，隨即連續二次向法院起訴，於他案主張雙方和解契約無
    效，請求伊仍應依原來之消費借貸法律關係負償還其餘款項
    責任等情，足以證明上開條款之約定，係以陳孝瑞及林麗卿
    是否承認積欠被上訴人系爭九十萬元債務，作為伊是否須負
    清償責任之條件甚明，乃被上訴人竟謂係以陳孝瑞及林麗卿
    是否清償系爭債務，作為伊之免責條件云云，不僅與系爭協
    議書第四條之文義不合，亦與其在另案主張之事實矛盾，自
    非真正；又兩造和解當時，陳孝瑞及林麗卿是否承認系爭債
    務，尚在未定之數，如渠等否認，伊即須負責清償，且縱使
    該二人承認系爭債務，伊仍有會同催款之義務，故系爭協議
    書第五條才約定伊於債務清償完畢後，被上訴人始將借據及
    本票返還，自不能據此認為不論陳孝瑞及林麗卿是否承認系
    爭債務，伊均有清償系爭九十萬元債務之義務；而兩造和解
    後，陳孝瑞及林麗卿皆已承認積欠被上訴人系爭九十萬元債
    務，是伊就該九十萬元款項，即已免責，被上訴人自不得再
    向伊請求清償；另伊依約雖有會同威龍公司向陳孝瑞及林麗
    卿催款之義務，然伊已通知陳孝瑞還款，而被上訴人既未曾
    要求伊會同向陳孝瑞及林麗卿催討款項，復於原審自行撤回
    對陳孝瑞及林麗卿之請求，自難認伊有何違反和解契約所訂
    會同催款義務之處，且縱認伊違反會同催款之義務，惟和解
    契約對此既無約定，被上訴人亦僅得就其因此所增加催款費
    用之支出，向伊求償而己，尚不得認為和解契約因此而無效
    ，或伊即應負其餘款項清償之責等語，資為抗辯。故聲明求
    為判決：(一)原判決廢棄。(二)被上訴人在第一審之訴及假執行
    之聲請均駁回。
三、查被上訴人主張兩造於九十二年一月二日訂有前開協議書，
    達成分期清償二百五十萬元借款之事實，其中協議書第四條
    記載：「其餘九十萬元由乙○○小姐（即上訴人）會同威龍
    公司協助向連帶保證人陳孝瑞先生、林麗卿小姐等二人收款
    九十萬元，因這筆款項是乙○○代為借款給陳孝瑞先生，並
    由林麗卿立約保證，如陳孝瑞先生、林麗卿小姐否認，則由
    乙○○小姐全權償還九十萬元給丙○○先生（即被上訴人）
　　，相同由威龍公司代為收款，乙○○不得異議」等語；上訴
  　人已依約於九十二年一月二十五日、九十二年三月二十五日
    、九十二年五月二十五日各償還五十萬元之事賁，已經其提
    出協議書為證，復為上訴人所自認，自堪信屬真正。被上訴
    人再依前開協議書請求餘款九十萬元，而上訴人既以前揭情
    詞置辯。是本件首應審究者，乃上開協議書中關於所餘九十
    萬元應由何人如何負清償責任？即關於前開協議書第四條之
    解釋問題。
四、按解釋意思表示，應探求當事人之真意，不得拘泥於所用之
    辭句，民法第九十八條定有明文。又解釋當事人所立書據之
    真意，以當時之事實及其他一切證據資料為其判斷之標準，
    不能拘泥於字面或截取書據中一二語，任意推斷解釋致失真
    意。最高法院著有上字第二八號判例可稽。本件系爭協議書
    首即載明「茲因乙○○小姐向丙○○先生借款新台幣貳佰肆
    拾萬元整，經由威龍應收帳款有限公司代為收款，經雙方協
    議，特定下列還款條約。」，並由上訴人於立約人下方簽名
    ，由其父任系爭協議書之保證人及簽名、按指印於上。反觀
    訴外人陳孝瑞、林麗卿均未於系爭協議書上具名，足見兩造
    訂立協議書之真意，乃為解決上訴人出面向被上訴人所借用
    之全部款項二百四十萬元，被上訴人之目的在取回全部款項
    ，上訴人則得有分期清償之利益。至如前所述之協議書第四
    條固約定：其餘九十萬元由上訴人會同威龍公司協助向陳孝
    瑞、林麗卿收款，如陳孝瑞、林麗卿否認時，則由上訴人償
　　還。由此約定之上、下文一併解釋，其餘九十萬元是由上訴
　  人會同威龍公司並協助其向原借款之連帶保證人陳孝瑞、林
    麗卿「收取」款項，故陳孝瑞、林麗卿「否認」此項九十萬
    元債務之存在時，所謂「否認」即指陳孝瑞、林麗卿「未能
    交付」該九十萬元債務，並非指陳孝瑞、林麗卿在主觀上或
    意思表示上是否「承認」積欠此筆九十萬元之債務。如陳孝
    瑞、林麗卿二人未能實際如協議書第四條前文所指「交付」
    威龍公司九十萬元時，即屬條文後段之「否認」。仍須由上
    訴人負給付之責。且由協議書第五條另約定：「乙○○小姐
    將前項借款新台幣貳佰肆拾萬元整債務清償完畢後，由威龍
    應收帳款公司代丙○○先生退還乙○○小姐所簽發之本票、
    借據正本」。顯見被上訴人就二百四十萬元均清償完畢後，
    始得取回債權憑證，而謂清償完畢。即此尚未給付之九十萬
    元，仍須向陳孝瑞、林麗卿現實收妥時，上訴人方免負給付
    義務，被上訴人亦願退回債權憑證，否則如認陳孝瑞、林麗
    卿之單純承認為免除上訴人之債務，則債務既已清償，被上
    訴人勢必應退回債權憑證予上訴人，被上訴人既無借據、本
    票為憑，又如何向陳孝瑞、林麗卿求償；又協議書第五條係
    約定：上訴人將二百四十萬元清償完畢後，威龍公司即退還
    借據及本票，並非約定訴外人陳孝瑞、林麗卿「承認」，即
    退還上開債權憑證；且威龍公司向陳孝瑞、林麗卿自須使用
    本票、借據之債權憑證，苟如上訴人所言，以陳孝瑞、林麗
    卿承認為免除上訴人清償責任之條件，則上訴人已可請求退
    還債權憑證之單據，必使被上訴人債權之追討，陷於舉證之
    困，此應為專業之應收帳款公司所明知，足見合約第五所謂
    上訴人清償完畢係指含陳孝瑞、林麗卿現實清償後，被上訴
    人不須再使用債權憑證之情況。至上訴人雖以兩造協議書第
    四條之意乃以陳孝瑞、林麗卿是否承認該九十萬元款項之債
    務，作為上訴人是否應負償還九十萬元予被上訴人之「條件
    」云云，顯有斷章取義之情形，蓋苟如上訴人所言，兩造協
    議係以陳孝瑞、林麗卿單純「承認」此九十萬元債務，為免
    除上訴人債務之意思，則一旦陳孝瑞、林麗卿表示同意負擔
    此債務時，不論其是否現實給付，上訴人均免除債務，被上
    訴人對主債務之免除，將使被上訴人之請求較原借貸契約缺
    少主債務人之保障，此顯與債權人之意思不符。故被上訴人
    前開所言，並非足取。另綜觀兩造系爭協議書全文，就此二
    百四十萬元債權債務，並無被上訴人拋棄任何一部權利之記
    載，苟兩造係以陳孝瑞、林麗卿二人單純「承認」九十萬元
    債務為被上訴人免除對上訴人債務之意思，則應慮及關於陳
    孝瑞、林麗卿僅口頭「承認」而未現實交付時之情況，而為
    此時亦應免除對上訴人債務之記載，惟全文並無此記載，亦
    欲系爭協議書第四條所謂陳孝瑞、林麗卿「承認」應係指陳
    孝瑞、林麗卿是否「現實給付」之意。至被上訴人於台灣苗
    栗地方法院九十二年度訴字第三五號、九十二年度訴字第四
    二三號兩造及陳孝瑞、林麗卿等清償借款案件中，固一再主
    張和解之協議無效，請求依消費借貸之法律關係，由上訴人
    與陳孝瑞、林麗卿連帶給付借款，此亦欲被上訴人於其所委
    任之應收帳款公司代其立系爭協議書後，仍不願捨棄對原借
    貸契約主債務人、連帶保證人之請求或連帶保證人存在對其
    之保障，對債權毫無讓步之誠意；更見其不可能願如上訴人
    所言以連帶保證人陳孝瑞、林麗卿之單純承認九十萬元債務
    為免除對主債務人即上訴人債務之條件，並非得謂因其前開
    二案中之主張，得認係以陳孝瑞、林麗卿單純之承認為免除
    上訴人債務之條件。
五、再查，被上訴人先後以台灣苗栗地方法院九十二年度訴字第
    三五號、九十二年度訴字第四二三號清償借款事件請求清償
    系爭借款，惟經為被上訴人敗訴判決確定，有調閱之前開卷
    證足稽。迄至本件言詞辯論終結時止，上訴人復均未舉證證
    明有會同威龍公司向陳孝瑞、林麗卿收取系爭九十萬元之事
    由，即不能證明陳孝瑞、林麗卿已清償完畢，則上開上訴人
    之借款債務自尚未因陳孝瑞、林麗卿清償而消滅。從而，本
    件被上訴人主張為可採，上訴人所辯均為無可取。被上訴人
    自得依和解之協議書請求上訴人給付九十萬元及自起訴狀繕
    本送達翌日起至清償日止之法定遲延利息。是則原審判命上
    訴人如數給付，於法並無不合。上訴意旨指摘原判決不當，
    求予廢棄改判，為無理由，應予駁回其上訴。又本件事證已
    臻明確，兩造其餘攻擊防禦方法與判決之結果不生影響，本
    院自無庸一一論究，併此敘明。
六、據上論結，本件上訴為無理由，依民事訴訟法第四百四十九
    條第一項、第七十八條，判決如主文。
中　　華　　民　　國　　94　　年　　7 　　月　　6 　　日
                  民事第六庭審判長法　官  吳火川
                                  法　官  陳繼先
                                  法　官  吳惠郁
以上正本係照原本作成。
不得上訴。
                                  書記官　柯孟伶
中　　華　　民　　國　　94　　年　　7 　　月　　7 　　日
                                                      Ｈ
